【裁判字號】    90,上訴,1763
【裁判日期】    901113
【裁判案由】    偽造文書等
【裁判全文】
臺灣高等法院刑事判決                            九十年度上訴字第一七六三號
    上  訴  人  丙○○
    即  被  告
右上訴人因偽造文書等案件，不服台灣板橋地方法院八十九年度訴字第二一二號，
中華民國九十年三月二十六日第一審判決（起訴案號：台灣板橋地方法院檢察署八十
八年度偵字第二三一四四號），提起上訴，本院判決如左：
    主  文
上訴駁回。
    事  實
一、丙○○與賴文展（由原審另以八十九年度訴字第八七八號案件審理）基於偽造私
    文書之概括犯意聯絡，自民國（下同）八十八年六月間起至八月底止，由丙○○
    依照賴文展所提供甲○○、乙○○身分證影本上之姓名、年籍等資料，連續在台
    北縣板橋市○○路○段四十號五樓之六住處，偽造享享國際有限公司（下稱享享
    公司）所出具，證明乙○○、甲○○在該公司服務之員工服務證明書（乙○○員
    工服務明書二紙、甲○○員工服務明書一紙）、員工職務證明書（甲○○員工職
    務證明書一紙）特種文書共四紙，及乙○○在享享公司於八十七年一月至五月薪
    資明細表（一月一紙、二月至五月各二紙，共九紙）、甲○○在享享公司於八十
    七年五月至八月之薪資表（每月各一紙，共四紙）、乙○○與甲○○八十七年度
    薪資所得扣繳憑單（乙○○部分三紙，甲○○部分一紙，共四紙）之私文書共十
    七紙後交付賴文展，再由賴文展在台北縣板橋市○○路○段一０六巷一號二樓第
    五室住處，持利用不知情之刻印店之成年人所偽造之「享享國際有限公司」印章
    二枚及「黃德安」印章一枚，並將蓋於後述文件之「享享國際有限公司」印章一
    枚、「黃德安」印章一枚，連續蓋用偽造「享享國際有限公司」及「黃德安」之
    印文共二十六枚於前揭員工職務證明書、員工服務證明書、及乙○○之薪資表上
    及蓋用偽造「享享國際有限公司」之印文八枚於前揭甲○○之薪資表、乙○○與
    甲○○之各類所得扣繳暨免扣繳單上，足生損害於乙○○、甲○○及享享公司，
    嗣警方於八十八年十月十三日十一時二十分許，在共犯賴文展之台北縣板橋市○○路○段一０六巷一號二樓第五室執行搜索時，扣得上開印章及文件，並查悉賴
    文展另自行起意將上述偽造之特種文書及私文書連續持向各銀行申請信用卡以為
    行使。
二、丙○○明知賴文展交付之林慧雯之身分證一張（係賴文展於八十八年一月二日在
    台北縣林口鄉處拾獲後侵占入己）及如附表二所示之陳德炎之所有物（係賴文展
    於八十八年三月至四月間某日在台北縣板橋市拾獲後侵占入己）係來路不明之贓
    物，竟於八十八年八月間某日，在台北縣板橋市○○路○段一０六巷一號二樓第
    五室賴文展住處予以收受，並於八十八年十月六日（訴書誤載為七日），在台北
    縣板橋市○○路○段四十號附近便利商店，將林慧雯之身分證件影印，再將上開
    林慧雯身分證影本照片欄上換貼其妻冉萍之照片後影印方式而變造林慧雯身分證
    影本之特種文書，嗣再與冉萍（未據起訴）基於行使上開變造特種文書及偽造私
    文書之犯意聯絡，於同日（起訴書誤載七日）共同前往台北市○○○路合作金庫
    中山路支庫，由冉萍出示上開變造「林慧雯」之身分證影本後，接續偽造「林慧
    雯」名義之存摺存款戶綜合約定書及存款印鑑卡之私文書共二紙，並在上開存摺
    存款約定書及存款印鑑卡上偽造「林慧雯」之署押共五枚，以「林慧雯」為申請
    人將上開變造之特種文書及偽造之私文書持交該支庫之行員李雪清以申請開立「
    林慧雯」活期儲蓄存摺存款帳戶而為行使，足以生損害於林慧雯及合作金庫中山
    路支庫。嗣八十八年十月十三日下午一時許，因其涉及毒品案件為警持搜索票至
    台北縣板橋市○○路○段四十號五之六樓住處搜索時查扣附表二所載之物及丙○○、冉萍夫妻冒名申請林慧雯名義之合作金庫金融卡、賴文展冒名申請乙○○名
    義之台灣中小企業銀行吉林分行金融卡、富邦銀行信用卡等物而偵悉上情。
三、案經台北縣警察局樹林分局報請台灣板橋地方法院檢察署檢察官偵查起訴。
    理  由
一、查前揭事實一之部分，業經被告丙○○在警訊時供承是賴文展曾於八十八年八月
    間交給我影印身分證資料叫我幫他偽造在職證明、薪資表、所得稅扣繳憑單等給
    他、我利用電腦來偽造等（八十八年度偵字第二三一四四號卷第四頁背面），在
    偵查中亦供稱八十八年八月間賴文展曾二次拿別人的身分證影本叫我幫他偽造在
    職證明、薪資表、扣繳憑單，我有在住處用電腦幫他偽造等（八十八年度偵字第
    二三一四四號卷第一一○頁正、背面），證人賴文展於偵查中亦證稱「（問：八
    十八年八月間你曾別人的身分證給丙○○偽造在職證明及薪資表、扣繳憑單？）
    有的。」、「（拿了那些人的？）乙○○及甲○○的」等（八十八年度偵字第二
  三一四四號卷第一一七頁背面），於原審亦證稱我於八十八年間拿乙○○、甲○○的身分證影本給被告，我交給被告這些資料，是要他偽造他們的薪資表、扣繳
    憑單等資料（八十九年度訴字第二一二○號卷第四十六頁），復有扣得之上開偽
    造之「享享國際有限公司」印章二枚及「黃德安」印章一枚、員工職務證明書、
    員工服務證明書、薪資表、各類所得扣繳暨免扣繳單等可證，雖證人賴文展另稱
    扣繳憑單不是丙○○偽造的，是另外花錢去買的，因被告他沒有能力偽造等，因
    與上開事證不合，事後空言陳述，尚無法為被告有利之認定，此部分事證明確，
    被告此部分之犯行堪以認定。再前揭事實二之部分，業經被告丙○○在警訊時供
    承賴文展於八十八年八月中旬在板橋市○○路○段某巷他租住處交給我金融卡十
    一枚，留下來看看是否可以賣給別人等（八十八年度偵字第二三一四四號卷第三
    頁背面），我本人陪同太太冉萍前往申請，且持林慧雯之身分證件換貼我太太相
    片之影本辦理開戶手續（八十八年度偵字第二三一四四號卷第五十九頁），在偵
    查中亦供稱賴文展於八十八年八月在他長江路的家拿給我這些卡的，他說這些卡
    都已經沒有用了，他說看我能不能找到要收買這些卡片的人等（八十八年度偵字
    第二三一四四號卷第一百零九頁背面），被告於偵查、原審亦為此承認，證人賴
    文展於偵查中證稱：「（問：林慧雯的身分證是你拿給丙○○的？）是我在八十
    八年一月、二月在林口撿到的，我拿去申請手機後就把證件拿給丙○○，看他要
    不要去申請」，及陳德炎的資料是我在八十八年三、四月撿到的，丙○○知道是
    我撿到的，我有告訴他等，而前述之陳德炎之物，係陳德炎失竊掛失之物，亦經
    證人陳德炎證述明確，再證人即合作金庫中山路支庫承辦員李雪清證稱：八十八
    年十月六日大約十點多時，有一年輕女子前來開戶，伊就幫她辦理，開戶資料都
    是她本人寫的，名字也是她自己寫上去的等語，復有變造之林慧雯身分證影本、
    台灣省合作金庫中山路支庫之存摺存款戶綜合約定書、台灣省合作金庫中山路支
    庫之存款印鑑卡（其上均載明係八十八年十月六日開戶啟用）在卷可稽，雖證人
    賴文展另稱林慧雯之身分證及附表二所載陳德炎之所有物係伊有一次與被告喝酒
    放在他家忘了拿走，他一直要伊去拿，伊認為沒有用，所以才沒去拿云云，然查
    被告已供承係證人賴文展交付看可否賣給別人，證人賴文展於檢察官偵查時，亦
    表示陳德炎的資料是我在八十八年三、四月撿到的，丙○○知道是我撿到的，我
    有告訴他等，如證人未交付予被告，何必告訴被告係撿到的，證人賴文展此部分
    之所述自無可採，尚難為被告有利之認定，再被告稱其太太冉萍不知情，然查被
    告已明其有持變造之林慧雯身分證影本陪其太太冉萍前去開戶，且證人即合作
    金庫中山路支庫承辦員李雪清亦證稱係本人（冉萍）辦理等，且冉萍自己姓名不
    是林慧雯，竟以林慧雯之名義開戶，豈有不知情之理，是被告此之所述，亦無可
    信，，此部分之事證明確，被告此部分之犯行亦堪以認定。
二、核被告丙○○就事實一所為，係犯刑法第二百十二條之偽造特種文書罪及第二百
    十條之偽造私文書罪，被告就此部分之犯行與賴文展有犯意之聯絡及行為之分擔
    ，為共同正犯，被告偽造印章、印文之行為分別係偽造私文書及特種文書之階段
    行為，均不另論罪，被告前後各別多次偽造私文書及特種文書之行為，各時間緊
    接、各構成要件相同，各顯係基於同一概括犯意反覆為之，各為連續犯，並各依
    法加重其刑，被告所犯上開二罪有方法結果之牽連關係，應從重論以偽造私文書
    之一罪，被告與共犯賴文展利用不知情之刻印店之成年人偽造「享享際有限公司
    」及「黃德安」之印章，為間接正犯。公訴人另認被告就共犯賴文展持上開偽造
    私文書申請信用卡之犯行，有犯意聯絡及行為分擔，而認被告係涉犯刑法第二百
    十六條、第二百十條之行使偽造私文書罪嫌云云，然查依被告在偵查中供述：「
    （問：你幫他偽造證件明何好處？）他有說如做得好將來會給我一點錢，但沒做
    好就沒給錢」（八十八年度偵字第二三一四四號卷第一百十頁背面）等語，及證
    人賴文展在偵查中證稱：「（問：丙○○幫你偽造這些你給他什麼代價？）沒什
    麼好處，我是叫他大哥，辦下來的話，我會請他喝酒。」（八十八年度偵字第二
    三一四四號卷第一百十七頁背面）等語觀之，可知被告係基於朋友情誼始替共犯
    賴文展偽造在職證明等資料，至共犯賴文展事後是否有持上開偽造證明申請信用
    卡或做其他用途，應不在渠等犯意聯絡範圍，惟檢察官認行使偽造私文書與偽造
    私文書有高低度之吸收關係，故有關行使之此部分，不另為無罪之諭知，又被告
    偽造之員工服務證明書、員工職務證明書等，為偽造刑法第二百十二條之特種文
    書罪，公訴人認此部分亦係犯刑法第二百十條之偽造私文書罪，尚有未洽，起訴
    法條應予變更。又起訴意旨另以被告明知賴文展交付之甲○○及乙○○及身分證
    影本係來路不明之贓物，竟基於收受贓物之犯意予以收受，而認被告涉犯刑法第
    三百四十九條之收受贓物罪等，查證人賴文展係拾獲甲○○、乙○○之身分證後
    予以侵占，嗣再將上開身分證影印後交予被告據以偽造製作在職證明等文件之事
    實，業據證人賴文展在偵審中供述綦詳，是上開身份證影本顯非盜贓物或贓物變
    得之財物，公訴人認係贓物容有誤會，惟因公訴人認此部分與前開事實一之起訴
    論罪科刑之部分有方法結果之牽連犯之裁判上一罪之關係（公訴人另亦認與事實
    二之起訴論罪之收受贓物部分有連續犯之裁判上一罪關係），故此部分亦不另為
    無罪之諭知。被告就事實二之所為，係犯同法第三百四十九第一項收受贓物罪、
    第二百十六條、第二百十二條行使變造特種文書罪、第二百十六條、第二百十條
    之行使偽造文書罪，公訴人就被告行使變造林慧雯之身分證之特種文書罪部分，
    認亦係犯刑法第二百十六條、第二百十條之行使偽造私文書罪，尚有未洽，此部
    分之起訴法條應予變更，被告變造特種文書之低度行為，為其行使變造特種文書
    之高度行為所吸收，不另論罪，被告偽造署押之行為係偽造私文書之階段行為，
    偽造私文書之低度行為，應為行使偽造私文書之高度行為所吸收，均不另論罪，
    被告一收受贓物行為，同時侵害陳德炎及林慧雯二人之法益，為想像競合犯，應
    從其一重之收受贓物罪處斷，被告一行使行為，行使變造特種文書及偽造私文書
    ，為想像競合犯，應從其一重之行使偽造私文書罪處斷，此部分與上開收受贓物
    罪間，有方法結果之牽連關係，應從其一重之行使偽造私文書罪處斷，被告就事
    實二部分，除收受贓物及變造特種文書部分外，其餘部分之犯行，與冉泙間有犯
    意之聯絡及行為之分擔，為共同正犯，被告就前揭事實一之部分，係為共犯賴文
    展為之，嗣為其妻開戶始另行起意，而為事實二之行為，被告所犯事實一之行為
    與事實二之行為，犯意各別，態樣亦殊，應予分論併罰，公訴人認二者有連續犯
    之裁判上一罪之關係，尚有未洽。
三、原審經審理結果，認被告罪證明確，並變更起訴法條而適用刑法第二十八條、第
    五十六條、第二百十六條、第二百十條、第二百十二條、第三百四十九條第一項
    、第五十五條、第二百十九條、第三十八條第一項第二款、第五十一條第五款，
    罰金罰鍰提高標準條例第一條前段之規定，並審酌被告之品行、犯罪動機、目的
    、手段、所生之危害及犯後態度良好、尚見悔意等一切情狀，分別就被告共同連
    續偽造私文書，足以生損害於他人部分，處有期徒刑拾月，及共同行使偽造私文
    書，足以生損害於他人部分，處有期徒刑捌月，並分別就偽造之「享享國際有限
    公司」印章二枚及偽造「黃德安」印章一枚之印章共三枚、偽造如附表一編號一
    至六上「享享國際有限公司」及「黃德安」之印文共二十枚、附表一編號九上「
    享享國際有限公司」之印文二枚及附表一編號十五、十六上「林慧雯」之署押共
    五枚，應依刑法第二百十九條之規定沒收之。扣案偽造之甲○○五月至八月之薪
    資表四紙（附表一編號十至十三）、甲○○之員工職務證明書一紙（附表一編號
    七）、甲○○之員工服務證明書一紙（附表一編號八）、甲○○之八十七年度各
    類所得扣繳暨免扣繳憑單一紙（附表一編號十四）、乙○○之員工服務證明書其
    中一紙（附表一編號六）及乙○○之八十七年度各類所得扣繳暨免扣繳憑單其中
    一紙（附表一編號九）〔均含其上印文〕，係被告所有供犯罪所用之物，應依刑
    法第三十八條第一項第二款諭知沒收。至附表一編號一、二、三、四、五、十五
    、十六及編號六中其一、編號九中其二之文書，均由共犯賴文展或被告持之以行
    使，已非被告所有，故不另為沒收之諭知，且定其應執行有期徒刑壹年參月，偽
    造「享享國際有限公司」（印章二枚）、「黃德安」（印章一枚）印章共參枚、
    偽造如附表壹編號壹至陸上「享享國際有限公司」及「黃德安」之印文共貳拾枚
    、附表壹編號玖上「享享國際有限公司」之印文貳枚、附表壹編號拾伍、拾陸上
    「林慧雯」之署押共伍枚及偽造如附表壹編號拾至拾參之薪資表肆紙、附表壹編
    號柒之甲○○員工職務證明書壹紙、附表壹編號捌之甲○○員工服務證明書壹紙
    、附表壹編號拾肆之甲○○八十七年度各類所得扣繳暨免扣繳憑單壹紙、附表壹
    編號陸之乙○○員工服務明書其中壹紙及附表一編號玖乙○○之八十七年度各類
    所得扣繳暨免扣繳憑單其中壹紙（均含其上印文）均沒收，並以公訴意旨另以被
    告明知賴文展交付之甲○○及乙○○及身分證影本係來路不明之贓物，竟基於收
    受贓物之犯意予以收受，而認被告涉犯刑法第三百四十九條之收受贓物罪云云，
    查證人賴文展係拾獲甲○○、乙○○之身分證後予以侵占，嗣再將上開身分證影
    印後交予被告據以偽造製作在職證明等文件之事實，業據證人賴文展在偵審中供
    述綦詳，是上開身份證影本顯非盜贓物或贓物變得之財物，公訴人認係贓物容有
    誤會，惟因公訴人認該部分與前開有罪（收受贓物）部分有連續犯之裁判上一罪
    關係（公訴人並認與前開事實一之起訴經論罪科刑之部分有方法結果之牽連犯之
    裁判上一罪之關係），故此部分不另為無罪之諭知等，經核其認事用法及量刑，
    均無不當，被告以原審判刑太重而提出上訴為無理由，應予駁回。
四、被告經合法傳喚，於審理期日無正當理由而不到庭，不待其陳述逕為判決。
據上論斷，應依刑事訴訟法第三百六十八條、第三百七十一條判決如主文。
本案經檢察官劉永清到庭執行職務。
中    華    民    國    九十    年    十一    月    十三    日
                              臺灣高等法院刑事第十七庭
                                  審判長法  官  林  陳  杉
                                        法  官  許  錦  印
                                        法  官  許  宗  和
右正本證明與原本無異。
如不服本判決應於收受送達後十日內向本院提出上訴書狀，其未敘述上訴之理由者並
得於提起上訴後十日內向本院補提理由書（均須按他造當事人之人數附繕本）。
                                        書記官  廖  豔  莉
中    華    民    國    九十    年    十一    月    十六    日
附錄：本案論罪科刑法條全文
刑法第二百十六條
行使第二百十條至第二百十五條之文書者，依偽造、變造文書或登載不實事項或使登
載不實事項之規定處斷。
刑法第二百十條
偽造、變造私文書，足以生損害於公眾或他人者，處五年以下有期徒刑。
刑法第二百十二條
偽造、變造護照、旅券、免許證、特許證及關於品行、能力、服務或其他相類之證書
、介紹書，足以生損害於公眾或他人者，處一年以下有期徒刑、拘役或三百元以下罰
金。
刑法第三百四十九條
收受贓物者，處三年以下有期徒刑、拘役或五百元以下罰金。
搬運、寄藏、故買贓物或為牙保者，處五年以下有期徒刑、拘役或科或併科一千元以
下罰金。
因贓物變得之財物，以贓物論。
刑法第二百十九條
偽造之印章、印文或署押，不問屬於犯人與否，沒收之。
編號        名稱                                         份數
一          乙○○一月份薪資表                             一
二          乙○○二月份薪資表                             二
三          乙○○三月份薪資表                             二
四          乙○○四月份薪資表                             二
五          乙○○五月份薪資表                             二
六          享享公司出具之乙○○員工服務明書               二
七          享享公司出具之甲○○員工職務證明書             一
八          享享公司出具之甲○○員工服務證明書             一
九          乙○○八十七年一月份至八十七年十二月份         三
            各類所得扣繳暨免扣繳憑單
十          甲○○五月份薪資表                             一
十一        甲○○六月份薪資表                             一
十二        甲○○七月份薪資表                             一
十三        甲○○八月份薪資表                             一
十四        甲○○八十七年一月至八十七年十二月份           一
            各類所得扣繳暨免扣繳憑單
十五        台灣省合作金庫中山路支庫之存摺存款戶           一
            綜合約定書
十六        台灣省合作金庫中山路支庫之存款印鑑卡           一


司法院資訊處製作；財團法人民間司法改革基金會備份。
